【裁判字號】    85,訴,1586
【裁判日期】    891018
【裁判案由】    偽造有價證券等
【裁判全文】
臺灣桃園地方法院刑事判決                        八十五年度訴字第一五八六號
    公  訴  人  臺灣桃園地方法院檢察署檢察官
    被      告  庚○○
                壬○○
    共      同
    選任辯護人  丁○○
                甲○○
右列被告因偽造有價證券等案件，經檢察官提起公訴（八十五年度偵字第一一五六六
號、第一二六一二號），及移送併辦（八十五年度偵字第一一六六０號、第一一九八
七號、第一三五七三號、八十六年度偵字第七０三五號），本院判決如左：
        主  文
庚○○、壬○○均無罪。
        理  由
一、公訴意旨略以：（一）被告庚○○係桃園縣蘆竹鄉○○路○段三五七巷四十號年
    年春機械工業股份有限公司（下稱年年春公司）董事長，被告壬○○係庚○○之
    妻，並係年年春公司之總經理，庚○○於八十五年八月間，明知年年春公司之財
    務狀況已逐漸陷於週轉不靈之窘境，竟意圖為自己不法之所有，於八十五年八月
    底，向喬盈實業股份有限公司（下稱喬盈公司）購買價值新台幣（下同）一百廿
    一萬八千七百卅一元之不鏽鋼板，喬盈公司不疑有他，乃陸續交貨，庚○○並交
    付以大安商業銀行（下稱大安銀行）桃園分行為付款人之支票三紙以支付貨款，
    惟屆期右揭支票均告退票，並宣告公司暫時處理債務，喬盈公司始知受騙。（二
    ）庚○○、壬○○見年年春公司財務吃緊，欲虛設行號以取得支票應急，竟基於
    共同犯意之聯絡，未經該公司職員己○○、乙○○、辛○○、丙○○、癸○○等
    人之同意，擅自偽刻己○○等人之印章，並蓋於皇鋒企業有限公司（下稱皇鋒公
    司）設立申請書上而偽造該申請書，致生損害於己○○等人，並於八十四年九月
    間，將該偽造之申請書，交由不知情之會計師，持向經濟部申請辦理皇鋒公司之
    設立登記，使該管公務員於其職務上所掌之公司登記事項之公文書上為不實之登
    載，致生損害於己○○等人及主管機關對於公司管理之正確性。庚○○、壬○○
    於皇鋒公司成立後，復欲向銀行申請支票以供渠等使用，乃令丙○○帶同己○○
    至桃園縣桃園市○○○路○段六十一號新竹區中小企業銀行（下稱新竹企銀）莊
    敬分行申請支票存款戶，並領取支票供庚○○、壬○○二人使用，徐某夫婦竟未
    經己○○同意擅自偽填己○○所有以新竹企銀莊敬分行為付款人之支票十九張（
    支票號碼自0000000號至0000000號，面額均為四萬元），因認被
    告庚○○涉犯刑法第三百三十九條第一項、第二百十條、第二百十四條、第二百
    十六條、第二百零一條之罪嫌，被告壬○○則涉犯刑法第二百十條、第二百十四
    條、第二百十六條、第二百零一條之罪嫌云云。
二、按犯罪事實應依證據認定之，無證據不得推定其犯罪事實，刑事訴訟法第一百五
    十四條定有明文。又認定不利於被告之事實，須依積極證據，苟積極證據不足為
    不利於被告事實之認定時，即應為有利於被告之認定，更不必有何有利之證據，
    最高法院三十年上字第八一六號著有判例可資參照。又按刑法上詐欺罪之成立，
    以意圖為自己不法之所有，以詐術使人將本人或第三人之物交付為要件；所謂以
    詐術使人交付，必須被詐欺人因其詐術而陷於錯誤，若所用方法不能認為詐術，
    亦不致使人陷於錯誤，即不構成該罪（最高法院四十六年台上字第二六０號判例
    參照）。
三、經核公訴人認定被告庚○○、壬○○右揭犯罪，無非係以右揭事實業據己○○、
    喬盈公司謝丁軒指訴甚明，並據證人謝石振、乙○○、丙○○、辛○○證述屬實
    ，復有訂購單、統一發票、支票及退票理由單影本、皇鋒公司章程、皇鋒公司執
    照等各在卷足憑，為其主要論據。訊據被告庚○○、壬○○固均承認有於八十五
    年八月廿二日向告訴人喬盈公司訂購右開不鏽鋼板，且有以告訴人己○○及乙○○、辛○○、丙○○、癸○○等人名義為股東，並以己○○為名義負責人，而登
    記成立皇鋒公司，然堅決否認右開犯行，辯稱：渠二人向喬盈公司訂購右開不鏽
    鋼板是要轉賣予兆璟金屬股份有限公司（下稱兆璟公司），然因年年春公司於八
    十五年七月間向合作金庫迴龍支庫申貸之一億餘元款項本已初步核准，然後來不
    知因何故未獲核准，該公司財務陷入絕境，才於八十五年九月間開始跳票，因之
    ，亦未能如期支付告訴人喬盈公司前開不鏽鋼板貨款，絕非故意詐騙該批貨物；
    渠二人事先有徵得告訴人己○○及乙○○、辛○○、丙○○、癸○○等人之同意
    ，以渠等人之名義為股東，並以己○○為名義負責人，而登記成立皇鋒公司，又
    因己○○僅係掛名負責人，故己○○協同丙○○至新竹企銀莊敬分行開立甲存帳
    戶領取支票簿後，因皇鋒公司係渠二人在實際經營，故該支票簿即交由渠二人運
    用，渠二人係取得己○○之授權開立該帳戶之支票，況皇鋒公司亦非虛設，有實
    際經營之事實等語。經查：（一）告訴代理人謝丁軒於八十七年十一月十八日、
    同年十二月二日本院審理時陳稱被告二人係於八十五年八月廿二日以傳真之方式
    訂貨，證人即喬盈公司之業務員謝石振亦於八十六年一月十五日本院審理時證稱
    「．．．他（壬○○）有同意依我向他報的價單向我訂三批貨，前二批貨以我報
    的價向我訂貨，其中一批貨他嫌我價格太貴未成交。」，依此，若被告二人有意
    詐欺告訴人喬盈公司之貨物，則渠二人本無意交付貨款，何必在乎貨物之價格如
    何，再觀諸被告二人所提出之請購單、訂購單，該批貨物之買賣顯係符合一般大
    宗貨物買賣過程詢價、報價、要約之階段，並無急於訂貨而忽略該等過程之跡象
    。再者，本院依職權核調年年春公司之票據使用紀錄發現，該公司之票據係至八
    十五年九月二日始因連續三張以上支票退票未退補註銷而被列入拒絕往來戶，在
    此之前則無任何退票紀錄（甚至連退補註銷之紀錄亦無），其之票據信用良好，
    即使觀諸被告二人實際經營之皇鋒公司（按喬盈公司非與皇鋒公司從事商業交易
    ，本無庸過問該公司之票據信用如何）亦可發現，該公司係至八十五年八月廿六
    日始因連續三張以上支票退票未退補註銷而被列入拒絕往來戶，此有桃園縣票據
    交換所八十七年十一月十六日桃票字第五六一號函及其附件之退票紀錄明細附卷
    可稽，因之，無論如何，年年春公司及皇鋒公司之退票開始之時點均在八十五年
    八月廿二日之後，足見被告二人向喬盈公司訂貨之時，並非即知己必無能力支付
    該筆貨款；又本院再依職權函調年年春公司之各銀行甲存帳戶之歷史往來明細，
    亦可察覺該公司之財務狀況係至八十五年九月初始有存款不足之問題，此有大安
    銀行桃園分行八十六年一月廿八日八十六年安桃字第八六００七號函及其附件、
    台灣中小企業銀行南崁分行八十七年十一月廿六日八七南崁字第０二八五號函及
    其附件、台灣土地銀行南崁分行八十七年十二月十一日崁存字第八七００一九五
    號函及其附件、新竹企銀南崁分行八十七年十一月廿七日竹企銀南崁字第二六八
    七之一號函及其附件、台灣銀行南崁分行八十七年十一月廿六日八七、十一、廿
    六銀崁營字第五五七六號函及其附件可憑，殊無苛責被告二人必於訂貨當時得以
    逆料年年春公司將於八十五年九月陷於財務困境之餘地。復查被告二人辯稱訂貨
    之後已轉賣予兆璟公司，此亦經其等提出兆璟公司訂貨單、年年春公司之出貨單
    多紙以實其說，而由年年春公司之出貨單更可知該公司出貨之日期係在八十五年
    八月卅一日，可見該公司於該日之前仍屬正常經營，此亦與本院依職權所核調之
    上開各項書面證據相互印證，年年春公司之財務狀況係至八十五年九月以後始急
    遽惡化，迨可認定。再查，告訴代理人謝丁軒於本院審理調查中亦陳稱年年春公
    司開立之大安銀行桃園分行之甲存帳戶之支票，其中有一張金額為四萬二百九十
    八元之支票，於八十五年九月六日有兌現（依本院所核調之前開大安銀行桃園分
    行000－00－000000－0號之甲存帳戶之往來明細可知，應係八十九
    年九月十一日兌現該四萬二百九十八元之支票），則該日係已在年年春公司於八
    十五年九月二日起連續大量退票日期之後，若被告二人存心詐欺，為何獨厚喬盈
    公司，苦心籌款軋票，讓喬盈公司所持前開金額為四萬二百九十八元之支票仍然
    兌現？末查，告訴代理人謝丁軒履於本院陳稱係因認為年年春公司信譽良好，才
    出貨給該公司，則喬盈公司出貨給年年春公司亦絕非係因被告二人施用何等詐術
    而使喬盈公司陷於錯誤，因之出貨給年年春公司。綜上，被告二人代表年年春公
    司向告訴人喬盈公司訂貨，實無任何證據可得憑認係存心詐欺喬盈公司之貨物，
    並因此而拒不付款，況公訴人亦無認定被告二人詐取該貨物後，將該貨物如何運
    用或以不正常之低價轉賣以變現，則本件實屬民事上之債務不履行，與刑事責任
    尚屬無涉。（二）皇鋒公司之設立時間係八十四年九月廿一日，承前開理由（
    一）之所述，年年春公司之財務狀況於該時甚為良好，該公司之各銀行之甲存帳
    戶內均有充足之存款，於八十四年間更從來無跳票之紀錄，公訴人指稱被告二人
    係因見年年春公司財務吃緊，欲虛設行號以取得支票應急，因之未徵得告訴人己○○等人之同意成立皇鋒公司，並偽開該公司名義之支票云云，即嫌未洽。證
    人即年年春公司之會計戊○○於八十六年二月廿六日本院審理時證稱「己○○、
    丙○○、癸○○、辛○○、乙○○於八十四年談天時（說）要成新公司．．．」
    ，證人辛○○亦於同一審理期日證稱伊有同意擔任皇鋒公司之股東，伊全權授權
    被告庚○○處理，係伊將印章及身分證影本交給被告庚○○的等語，又證人癸○○亦於八十六年八月廿五日本院審理時證稱伊母親徐寶珠同意伊擔任皇鋒公司之
    股東，並有法定代理人同意書一紙可按。況告訴人己○○亦於告訴狀中表明係被
    告二人以減薪、遣散、開除、或工作上多所刁難之方式威逼其同意掛名擔任皇鋒
    公司之股東，「人在屋簷下不得不低頭」等語，可見即使告訴人己○○所陳為真
    ，則被告二人之所為，與所謂「脅迫」相去甚遠，己○○自係本於「人在屋簷下
    不得不低頭」之動機，為保其飯碗，自己願意擔任掛名之皇鋒公司股東兼負責人
    ，不得諉為被告二人未經其同意私自將其列入為股東之一並兼負責人。又被告二
    人提出告訴人己○○於八十四年九月十六日所親簽之委託書（委由子○○會計師
    辦理皇鋒公司設立登記及資產負債表之簽證事宜）（其上除告訴人己○○之簽名
    外，己○○並寫明委託者係皇鋒公司，亦書明該公司之地址），告訴人己○○於
    八十六年十月十三日本院審理時自承確為其所親簽，本院詢之以為何要簽立該委
    託書，其竟回稱「不清楚，被告叫（我）簽的。」云云，可見己○○絕無不知其
    係皇鋒公司掛名負責人之理。更甚而有之者，皇鋒公司之地址係設在桃園縣蘆竹
    鄉○○路○段二四一巷八號，此有經濟部公司執照一紙可按，而告訴人己○○於
    本案之偵查階段之戶籍住址亦在該處，此觀諸告訴狀及偵查筆錄自明，己○○甚
    且於八十四年八月八日以連帶保證人之名義與被告壬○○訂立位於桃園縣蘆竹鄉
    ○○路○段二四一巷八號房屋之租賃契約，此有租賃契約書一紙可憑，告訴人己○○自然明知該處之房屋係租來憑以皇鋒公司設立登記時設址之所在，其事後又
    企圖撇清所有之責任，殊屬非智。再告訴人己○○於八十六年三月十二日本院
    審理時陳稱「（問：被告有無要你當掛名董事？）有，我也同意去，也同意當掛
    名董事。」，並稱係被告庚○○告訴伊皇鋒公司成立後，錢要匯進來，公司亦要
    用支票（己○○於八十七年十一月十八日本院審理時亦重複斯言），所以要伊去
    新竹企銀莊敬分行及另一家不知名之銀行開立甲存帳戶，該二家銀行之甲存帳戶
    之申請開設都是伊親自去辦理的，伊並有在申請書上簽名等語，可見，被告庚○○早已誠實將須開立支票存款戶之事詳實告知告訴人己○○，告訴人己○○猶稱
    申請書上的印章非其所蓋（即使為真，其亦顯已同意被告庚○○代蓋）、沒領到
    支票簿、不知何人使用支票（己○○於八十七年十一月十八日卻改稱支票開戶後
    ，係被告拿走支票簿，伊有告訴被告不要拿走，但是被告還是拿走云云，其之陳
    詞前後矛盾，且其後之說詞若為真，則被告豈非尚應負強盜取財罪責？）、未授
    權被告二人使用支票云云，顯屬昧於現實之說法，並憑以逃避應負之票據責任甚
    明，況己○○係年年春公司之人事主任，其社會歷練豐富，在上述諸情況下，絕
    無推稱沒有答應掛名做皇鋒公司股東兼負責人、未授權被告二人使用支票而推卸
    票據授權人所應負之票據責任之餘地。被告又提出新竹企銀支票存款送款單多
    紙，以證明告訴人己○○及證人丙○○曾多次親匯款項予皇鋒公司，有支票存款
    送款單多紙附卷可稽，（己○○於八十六年三月十三日本院審理時本僅承認告訴
    人所提出之八十五年三月五日之台灣土地銀行活期存款存款憑條之款項係其秉被
    告之意旨匯給年年春公司，而否認八十五年七月廿四日之新竹企銀支票存款送款
    單係其匯給皇鋒公司，然其已於八十七年十一月十八日本院審理時自承該等送款
    單之款項均係伊去匯的，僅又稱該等款項係被告叫伊去匯並叫伊寫送款單云云）
    可見己○○、丙○○俱知己在皇鋒公司所擔任之角色，渠等俱稱不知擔任股東云
    云，顯屬虛偽（被告尚提出玉山商業銀行匯款回條，其上之日期係八十四年十二
    月九日，收款人則係皇鋒公司，丙○○於八十六年三月十二日本院審理時亦自承
    為其所匯，則其證稱八十五年七月中旬以後才知道皇鋒公司之存在云云，實屬謊
    言！）。由本院依職權核調皇鋒公司之八十五年度各期營業稅申報資料可知，
    該公司八十五年度一、二月份之銷售額共計四百八十餘萬元，進項則共計卅二萬
    餘元，八十五年度三、四月份之銷售額共計二百卅餘萬元，進項則共計廿三萬餘
    元，八十五年度五、六月份之銷售額共計一千二百廿餘萬元，進項則共計廿三萬
    餘元，八十五年度七、八月份之銷售額共計六百五十七萬餘元，進項則共計卅二
    萬餘元，直至該年度之九月份始無任何銷、進項額（此點亦本為被告所不否認，
    因該時起被告二人之財務已發生嚴重問題，如上所述），此有桃園縣稅捐稽徵處
    八十六年七月廿四日八六桃稅工字第八六一０四００一號函及其附件附卷可稽，
由此可見，皇鋒公司非僅並非係一虛設之行號，且係一具有相當實績之公司，此
    由前開己○○、丙○○之匯款單據亦可得知，此外，被告亦提出皇鋒公司營業所
    開立之統一發票多紙，以證明皇鋒公司並非虛設行號，公訴人指該公司係一由被
    告二人虛設之行號，以取得該公司之支票冒用為目的云云，即嫌無實據。再以
    併辦之八十五年度偵字第一一六六０號案件觀之，告訴人乙○○雖亦於告訴狀中
    推稱沒有答應做「建財機械股份有限公司」（下稱建財公司）之掛名負責人，然
    被告庚○○仍冒用其名義成立建財公司而以其為負責人，又冒用其名義申請台新
    國際商業銀行（下稱台新銀行）之支票使用，而偽簽發不詳數目之該戶頭支票多
    張云云，然其於八十五年九月廿五日偵訊時乃改稱有同意擔任建財公司之股東，
    又查乙○○於台新銀行支票存款戶申請書暨往來約定書上親自以建財公司負責人
    之名義簽名蓋章，此有該約定書附於八十五年度偵字第一一六六０號卷第廿二頁
    正面可稽，其於八十六年三月十二日、同年八月廿五日本院審理時辯稱當時被告
    庚○○係叫伊開乙存帳戶以便轉薪資予伊云云，於八十五年九月廿五日偵訊時則
    辯稱當時可能係「支票存款戶申請書暨往來約定書」等字眼被遮住，伊沒有看到
    云云，以一社會上具相當知識、理性之人而論（reasonable-man stander)，實
    屬無可置信，蓋乙○○亦不否認其於年年春公司係擔任副廠長之重要職務，縱使
    其陳稱剛自軍中退伍未久，亦絕無在不知其簽署之文件係何等文件之情況下即加
    以簽名之理，更無眼見「支票存款戶申請書暨往來約定書」之字眼而不理解其之
    涵義之理，其竟誑稱不知開立的是甲存帳戶，亦不知何人領走支票簿云云，即無
    可採。再查，被告二人於八十五年九月以後，財務陷入絕境，乙○○與該二人訂
    立切結書（八十五年九月七日訂立），其上固書明建財公司之債務應由被告二人
    負責，以建財公司名義所開立之支票亦應由被告二人處理，然亦同時書明乙○○
    有同意做建財公司之名義負責人，此有該切結書附卷可憑，另檢察官於八十五年
    十月十五日偵訊時訊問建財公司另二位登記股東徐花、楊慶一，渠等均證稱渠等
    之擔任建財公司股東，被告庚○○均有事先徵得渠等同意。由上可知，乙○○實
    已同意被告庚○○以其名義另外設立建財公司，並授權庚○○申請並使用該公司
    之支票，其事後因被告二人財務陷於絕境，可能無法支付以建財公司名義所簽發
   之支票票款，而始於八十五年九月十三日提起告訴，圖課被告庚○○以偽造有價
    證券之重罪，實屬欲藉此逃避可能之票據責任耳！其於本院屢屢證稱沒有同意被
    告二人以其名義做皇鋒公司之股東云云，實乃出於一貫之動機，不足採信。復查
    ，告訴人己○○八十六年十月十三日之補充理由狀與乙○○八十六年十月三日之
    補充理由狀，竟均出自同一人之筆跡，而該筆跡又與己○○八十八年一月三日、
    同年月四日之補充理由狀之筆跡相同，該等書狀顯均由己○○所書寫，然則乙○○以一副廠長之尊，又何須勞煩己○○代其書寫理由狀，甚至在具狀人簽名欄內
    之筆跡亦非乙○○親簽（此由乙○○自偵查以迄審理各階段之筆錄簽名加以比對
    ，即可得知）？綜上至所述，被告二人係已先徵得己○○、乙○○、丙○○
    、辛○○、癸○○等人之同意出任皇鋒公司之股東，並由己○○任名義負責人，
    己○○並親自以皇鋒公司代表人之名義申辦支票帳戶，再授權被告二人開立皇鋒
    公司之支票使用，被告二人並無偽造印章、行使偽造私文書、使公務員登載不實
    、偽造有價證券之等等犯行。此外，復查無其他積極證據，足以證明被告二人有
    何公訴人所指上開各犯行，被告犯罪尚屬不能證明，衡諸首開法條及判例要旨，
    自應依法諭知無罪之判決。
四、本案既經諭知無罪，併辦部分之八十五年度偵字第一一六六０號、第一一九八七
    號、第一三五七三號、八十六年度偵字第七０三五號等案件，均應退還檢察官另
    行依法處理。
據上論斷，應依刑事訴訟法第三百零一條第一項，判決如主文。
本案經檢察官何祖舜到庭執行職務
中      華      民      國      八十九    年    十      月      十八    日
                                臺灣桃園地方法院刑事第一庭
                                      法  官    曾  雨  明
右正本證明與原本無異。
如不服本判決，應於判決送達後十日內向本院提出上訴狀( 應附繕本 )，上訴於
臺灣高等法院。
                                      書記官    戴  育  萍
中        華        民        國   八十九   年    十一    月     十     日


司法院資訊處製作；財團法人民間司法改革基金會備份。
